臺灣基隆地方法院民事判決　　　　　　　99年度家訴字第43號
原　　　告　李文龍
訴訟代理人　郭百祿律師
被　　　告　李文華
訴訟代理人　陳雅萍律師
上列當事人間請求分割共有物事件，本院於民國一百年七月十二
日言詞辯論終結，判決如下：
    主  文
兩造所共有坐落基隆市○○區○○段四十地號土地，暨坐落同地
段六八六建號即門牌號碼基隆市○○區○○路一一五之一號建物
應予變價分割，所得價金按原告二分之一，被告二分之一比例分
配之。
訴訟費用由原告負擔二分之一，餘由被告負擔。
    理  由
一、原告起訴主張：緣基隆市○○區○○段40地號土地及仁愛區
    ○○段686建號，門牌號碼：基隆市○○路115-1號，權狀載
    有四層樓及地下室，為原、被告所共有，目前一樓停放被告
    兩部機車，二、三樓由被告居住使用，四樓及五、六樓即違
    建部分由原告居住使用。上述系爭不動產既無不分割之協議
    ，亦無物之使用目的不能分割之情，嗣原告寄出存證信函要
    求被告出面協議分割及申請仁愛區公所協調兩造共有物分割
    事宜，惟未獲被告置理及協調無果，考量該建物各樓層之樓
    梯均須經過各樓層之廚房及衛浴間，亦即須經過各樓層之私
    領域空間，並非係獨立樓層之設計，故若採實物分割將有使
    用上之不便，爰依法請求將系爭房地予以變價分割。
二、原告對被告答辯所為之陳述：
  (一)被告所稱系爭不動產二、三樓由被告居住使用，五、六樓由
    原告居住使用，一樓出租所得租金用以供給被告子女教育所
    需之費用云云，純係被告一面之詞，並無證據以實其說。退
    步言之，縱被告所言屬實，兩造之母確有上開遺言，亦不符
    合民法第823條第1項但書之規定，亦即無一經分割將失其效
    用，而不能達使用之目的。
  (二)又於民國100年4月17日，原告之妹邀兩造及原告之大姊、二
    姐討論系爭不動產使用事宜，兩造大姊欲就該建物一樓出租
    所得租金由兩造平分，惟被告語帶威脅稱「若不讓他先收房
    租，將讓房子荒廢掉」，原告在被告威脅下只好退讓，同意
    被告收取租金六年，並兩造在大姊協調下同意一樓整修費用
    及稅金由被告負擔，如能遇得好價錢，則將標的出售，且原
    告應承被告如標的在六年內出售，亦會給被告新臺幣五十萬
    元之補償金，然被告於數日後卻以一樓整修費用若由其負擔
    ，則稅金應由兩造各負擔一半之語欲毀約之。綜上述，被告
    以脅迫方式逼使原告退讓，亦不願遵守協議，故兩造間並無
    任何分管約定。
三、被告則均聲明請求駁回原告之訴，並答辯略以：
  (一)該系爭不動產原係兩造之母所有，兩造之母過世前即多次在
    子女面前叮囑，系爭建物二、三樓由被告居住使用，五、六
    樓由原告居住使用，四樓則供家族成員聚會或返家暫時居住
    使用，兩造之母上開叮囑內容，兩造及兩造姊妹均有耳聞。
    又兩造之母於兩造面前一再表示因其長期以系爭不動產一樓
    租金及兩造父之積蓄支付原告子女教育費用，為求公平，日
    後系爭不動產一樓出租所得用來供給被告三名子女教育費用
    ，兩造當場於母親面前均表同意，詎原告於兩造之母過世後
    ，竟罔顧母親之叮囑，且要求均分一樓之租金，因兩造對於
    系爭不動產一樓店面租金之使用分配意見不一，該建物一樓
    遂閒置未再出租。
  (二)原告起初否認兩造之母曾有遺言欲將系爭不動產一樓出租所
    得之租金用來供給被告之子女所需之教育費用，惟在兩造姊
    妹詢問下，始承認有此遺言，嗣於兩造姊妹協商下，兩造達
    成協議，即「將系爭不動產一樓店面出租予他人，由被告收
    取租金六年，供子女日後教育費用之用，再將系爭不動產出
    售，由兩造各取得二分之一價金」，原告表示對於系爭不動
    產一樓出租一事全權交由被告處理，然被告將一樓整修完畢
    ，並尋得承租人後，詎原告對於上開協議不予承認，且多加
    阻撓出租一事。
  (三)系爭不動產係兩造母之遺產，對於該房地之使用收益，應遵
    從兩造母之遺願，既該建物一樓訂有使用目的，倘系爭不動
    產經變價分割，將無法達成收取租金以供給被告子女教育費
    用之所需。又兩造對於系爭不動產亦訂有分管契約，且同意
    該管理目的達成後始予以分割，原告即應依上述協議，不得
    為共有物分割之請求。
四、兩造不爭執之事項：系爭不動產即基隆市○○區○○段四十
    地號土地，暨坐落同地段六八六建號即門牌號碼基隆市○○
    區○○路一一五之一號建物屬兩造共有之不動產。若無分割
    協議，兩造同意將系爭房地予以變價分割（見卷內118頁100
    年6月14日訊問筆錄）。
五、本院得心證之理由：原告主張兩造共有系爭不動產，請求准
    予變價分割，被告則以前詞置辯。是本件兩造爭執之處在於
    ：(一)系爭標的是否有民法第823條第1項但書前段所稱因物之
    使用目的不能分割之情？(二)兩造是否訂有不分割之協議？茲
    分述如下：
  (1)按各共有人，除法令另有規定外，得隨時請求分割共有物，
    但因物之使用目的不能分割或契約訂有不分割之期限者，不
    在此限；共有物之分割，依共有人協議之方法行之，分割之
    方法不能協議決定，或於協議決定後因消滅時效完成經共有
    人拒絕履行者，法院得因任何共有人之請求，命為下列之分
    配：一以原物分配於各共有人，但各共有人均受原物之分配
    顯有困難者，得將原物分配於部分共有人、二原物分配顯有
    困難時，得變賣共有物，以價金分配於各共有人，或以原物
    之一部分分配於各共有人，他部分變賣，以價金分配於各共
    有人，民法第823條及第824條第1項、第2項定有明文。又分
    割共有物，究以原物分割，或變賣共有物分配其價金，法院
    固有自由裁量之權，不受共有人主張之拘束，但仍應斟酌當
    事人之聲明、共有物之性質、經濟效用及全體共有人之利益
    等公平決定之。（最高法院84年度台上字第1756號判決意旨
    參照）又按民法第823條第1項所謂因物之使用目的不能分割
    ，係指共有物繼續供他物之用，而為其物之利用所不可缺，
    或為一權利之行使所不可缺者而言，僅因聚族而居之傳統關
    係，究難認有不能分割情形存在。（最高法院50年度台上字
    第970號判例意旨參照）。本件被告稱系爭建物一樓出租所
    得租金用以供給被告子女教育所需之費用，僅為債之關係，
    且如將系爭不動產予以變價分割所得之價金亦能供給被告子
    女教育費用之所需，非如上述之情形，自難謂有何因物之使
    用目的而不能分割可言，被告上開辯解，顯屬無據。故系爭
    不動產，並無不能分割之情事，先予敘明。
  (2)經查：原告主張無不分割之協議，亦無物之使用目的不能分
    割之情，請求准予變價分割，雖被告辯稱兩造就系爭標的訂
    有分管契約，且同意該管理目的達成後始予以分割，原告即
    應依上述協議，不得為共有物分割之請求云云，未見被告提
    出證據予以佐證，然經本院通知證人即兩造之姐李玉雲到庭
    證稱：「…後來小妹就跟原告說你就讓被告收房租，這樣他
    才甘願要賣，後來原告就問被告要收幾年，被告表示要收8
    年，原告說5年，我後來說6年，被告說6年要實收，原告說
    你4 樓房間也要，1樓也要實收6年，原告當時也沒有說同意
    或不同意，…原告說如果被告要收房租，那稅金是否要被告
    繳，被告說如果給他收租，他願意繳納，並且整理一樓的費
    用，也要被告出，被告也同意他來出，原告說這段時間仍然
    可以張貼出售，若這段期間如果有賣出，原告願意補貼被告
    50萬元，被告也沒有說好或不好，…」；另證人即兩造之姐
    李欣曄具結證稱：「…原告就問被告要收幾年，但被告沒有
    說，所以原告就不讓他收，我跟李明珠說既然母親生前有要
    小弟收房租，就應該讓被告收租金，原告就問被告要收幾年
    ，被告就沒有說話，原告說要讓被告收二年，被告不同意，
    被告說要收8年，後來大姐說6年，被告說要實收6年，原告
    說實收6年，稅金要被告付，若中間有要賣出，原告會貼補
    50萬元給被告，大家說得很高興，因為雙方都同意了。」；
    復據證人即兩造之妹李明珠在庭陳稱：「原告跟被告說房屋
    一樓要出租，一直談不成，被告說要收8年，原告說5年，大
    姐兩造不要再吵了，建議讓被告收6年，被告說要實收6年，
    原告說稅金何人出，被告說他要出，原告說這6年期間如果
    房子賣出去，原告願意補償50萬元給被告，被告沒有說話，
    這樣他們兩造就已經談妥了。」等語（見本院卷第75至79
    頁），然上開證人3人均證稱：兩造商談是否由被告收租金
    時，並無談及不得分割建物之事（見本院卷第132至134頁）
    。故由上述證人之證言查知，兩造僅著墨於系爭建物一樓租
    賃乙事，然就系爭不動產是否應訂定不分割契約卻隻字未提
    堪認原告主張兩造並無不能分割之協議，應屬可信。且依我
    國民法第425條所有權讓與不破租賃之原則，是縱將系爭不
    動產租賃第三人，亦非不得將該不動產出售，故縱使兩造約
    定被告就系爭建物一樓對外出租於他人，然仍非即等同於兩
    造就系爭建物有不能分割協議，蓋不動產可否出租與有無不
    能分割之協議兩者性質明顯有異，當不能等同視之，自不待
    言。綜上所述，原告基於所有權分別共有之法律關係，依民
    法第823條第1項、第824條第2項之規定，請求變賣分割兩造
    共有之系爭房地，而變賣系爭房地後所得價金由原告、被告
    二人按應有部分比例分配各取得2分之1，洵屬有據，應予准
    許。
  (3)復查兩造就系爭不動產建物及土地所有權之應有部分原、被
    告均為1/2等情，有系爭不動產之土地及建物登記謄本附卷
    可稽；系爭建物之出入口僅一，倘依兩造之應有比例為原物
    分割後將致使一樓以上之樓層無各自獨立之門戶出入，有損
    系爭建物完整性，勢必破壞系爭建物之使用現狀，造成日後
    使用上困難，無法發揮經濟上之利用價值，可見本件以原物
    分割，顯有困難。是依據上開所載系爭房地之狀況使用情形
    與原物分割之經濟效用減損情形，本院認為無法以原物分割
    之方式分配予兩造，且兩造均同意在無分割協議下將系爭房
    地予以變價分割，即應以變價分割並將變價所得各按其應有
    部分分配為適當，是系爭不動產應予變賣，所得價金應各按
    應有部分比例予以分配。
六、本件事證已臻明確，兩造其餘攻擊防禦方法與判決之結果不
    生影響，爰不另贅論，併此敘明。
七、據上論結，本件原告之訴為有理由，依民事訴訟法第80條之
    1，判決如主文。
中    華    民    國    100    年    7    月    26    日
                      家事法庭法  官  鄭培麗
以上正本係照原本作成。
對於本件判決如有不服，應於收受送達後20日內向本院提出上訴
書狀，敘述上訴之理由，上訴於臺灣高等法院。
中    華    民    國    100    年    7    月    26    日
                              書記官  潘端典